臺灣臺南地方法院民事裁定
111年度消債更字第275號
聲  請  人
即 債 務人  楊燕貞  

代  理  人  呂承育律師
上列當事人因消費者債務清理事件聲請更生，本院裁定如下：
    主    文
債務人甲○○自民國111年10月6日下午5時起開始更生程序，並命
司法事務官進行本件更生程序。
    理    由
一、按本條例所稱消費者，指5年內未從事營業活動或從事小規
    模營業活動之自然人。前項小規模營業指營業額平均每月新
    臺幣（下同）20萬元以下者。前項所定數額，司法院得因情
    勢需要，以命令增減之。債務人不能清償債務或有不能清償
    之虞，且無擔保或無優先權之債務總額未逾12,000,000元者
    ，於法院裁定開始清算程序或宣告破產前，得向法院聲請更
    生。債務人對於金融機構負債務者，在聲請更生或清算前，
    應向最大債權金融機構請求協商債務清償方案，或向其住、
    居所地之法院或鄉、鎮、市、區調解委員會聲請債務清理之
    調解；協商或調解成立者，債務人不得聲請更生或清算，但
    因不可歸責於己之事由，致履行有困難者，不在此限。又法
    院開始更生程序之裁定，應載明年、月、日、時，並即時發
    生效力；法院裁定開始更生或清算程序後，得命司法事務官
    進行更生或清算程序，必要時得選任律師、會計師或其他適
    當之自然人或法人為監督人或管理人。消費者債務清理條例
    (下稱消債條例)第2條、第3條、第16條第1項、第42條第1項
    、第45條第1項、第151條第1項、第7項分別定有明文。
二、本件聲請意旨略以：債務人積欠無擔保或無優先權債務總額
    約642,000元，為清理債務，曾於民國95年6、7月間與最大
    債權銀行永豐商業銀行股份有限公司（下稱永豐銀行）協議
    每月還款9千多元，因債務人於96年6月間懷孕，開銷較大致
    無力清償，方於96年8月毀諾。嗣後債務人向本院聲請消費
    者債務清理前置調解（111年度南司消債調字第382號），永
    豐銀行提供180期、零利率、每月每期還款2,936元之還款方
    案，因債務人無力清償，致調解不成立。債務人目前每月僅
    有約26,570元收入，扣除每月生活費及扶養費後，已無力清
    償前揭債務，且名下財產不足清償，所欠債務未逾1,200萬
    元，亦未經法院裁定開始清算程序或宣告破產。為此，爰依
    消費者債務清理條例提出本件更生之聲請等語。
三、經查：
  ㈠債務人主張之上開事實，業據債務人提出財產及收入狀況說
    明書、債權人清冊、債務人清冊、財團法人金融聯合徵信中
    心當事人綜合信用報告、勞工保險被保險人投保資料表及調
    解不成立證明書為證，堪信為真。
  ㈡依消費者債務清理條例第151條第8項準用同條例第75條第2項
    規定，債務人可處分所得扣除自己及依法應受其扶養者所必
    要生活費用之餘額，連續三個月低於協商方案應清償之金額
    者，推定有因不可歸責於己致履行有困難之事由。又依消費
    者債務清理條例第151條第7項但書規定「因不可歸責於己之
    事由，致履行顯有重大困難」，並未附加「不可預見」之要
    件，亦即該事由並不以債務人「不可預見」為必要。該項但
    書規定情形，僅須於法院就更生或清算之聲請為裁判時存在
    即可，不以協商成立後始發生者為限，並與債務人於協商時
    能否預見無關。債務人於協商時縱未詳加思考、正確判斷，
    或可預見將來履行可能有重大困難而仍冒然簽約成立協商，
    亦不能據此即認其履行顯有重大困難係可歸責於債務人，有
    司法院98年第1期民事業務研究會第24號司法院民事廳消費
    者債務清理條例法律問題研審小組意見可參。查債務人於聲
    請本件更生程序前即於94年7月間與永豐銀行協議每月還款9
    千多元，而債務人嗣後未履行、毀諾等情，業提出永豐銀行
    歷史往來明細查詢、收入切結書為證(見本院卷第111至115
    頁)，堪認屬實。而債務人因當時收入約2萬元，96年12月離
    職待產，方於96年毀諾，則揆諸首揭說明，本件堪認債務人
    有不可歸責於己之事由，致履行協商方案有困難，其更生之
    聲請應合乎協商後毀諾例外得聲請更生之程序要件。
  ㈢債務人主張其為自營美髮設計師，兼職天麗生技國際股份有
    限公司，聲請前2年收入807,877元，每月收入約33,662元【
    計算式：807,877元24月】，為從事小規模營業活動之自然
    人，且其名下除1份保險契約有保單價值準備金約33,178元
    ，幾無其他資產乙節，有財政部南區國稅局109、110年度綜
    合所得稅各類所得資料清單、勞工保險被保險人投保資料表
    、存摺內頁、收入切結書、工作收入表、臺南市政府經濟發
    展局110年6月3日函文、國泰人壽保單帳戶價值一覽表等件
    為證(見本院卷第41至45、65至96、117頁)。基此，債務人
    每月收入應以33,662元計算，其償債能力自應以上開金額為
    據。
  ㈣按消費者債務清理條例立法目的係為使不幸陷入經濟困境之
    人得以清理債務、重建生活，並在清理債務過程中能適度保
    有符合人性尊嚴之最低基本生活所需，而非維持債務人過去
    慣常之寬裕生活型態，否則非僅有悖於消費者債務清理條例
    之意旨，更係將債務人因個人浪費或財務管理失控之風險不
    當轉嫁予金融機構負擔，顯非公允。故為妥適調整債務人與
    債權人及其他利害關係人間之權利義務關係，保障債權人獲
    得公平受償，並謀求消費者經濟生活之重建復甦機會，法院
    對於債務人每月必要生活費用之數額，自不可僅以債務人之
    主張為斷，而應參酌消費者債務清理條例第64條之2第1項關
    於同條例第64條第2項第4款所稱必要生活費用之認定標準定
    之，方屬允洽。次按，債務人必要生活費用，以最近1年衛
    生福利部或直轄市政府所公告當地區每人每月最低生活費1.
    2倍定之，消費者債務清理條例第64條之2第1項定有明文。
    復按債務人為使其有經濟復甦更生之機會，自應以誠實及信
    用之原則面對自己之債務，積極勉力謀求更生償債方案，除
    應積極開源努力勤奮工作以增加收入償還債務外，尚須節流
    儉樸其生活需求而適當控制其生活費用支出，以達成勉力履
    行債務。而參酌臺南市111年度之每人每月最低生活費為14,
    230元，故本件債務人每月生活費標準自堪以最近1年衛生福
    利部或直轄市政府所公告當地區每人每月最低生活費1.2倍
    即17,076元計之【計算式：14,230×1.2】。是債務人主張每
    月必要生活費用為17,076元，應屬合理。　
  ㈤又債務人之母楊吳芹娣出生於00年，即將逾法定退休年齡，
    楊吳芹娣名下僅有1992年、1988年汽車各1輛，110、109年
    收入約46,775元、5,250元等節，有戶籍謄本、財政部南區
    國稅局110、109年綜合所得稅各類所得資料清單暨全國財產
    稅總歸戶財產查詢清單在卷可按（見本院卷第27、59至63頁
    ），則楊吳芹娣每月收入約3,898元【計算式：46,775元12
    月，元以下四捨五入】，自有受債務人扶養之必要，則依上
    開每月必要生活支出為基準，及扶養義務人除債務人外，尚
    有楊吳芹娣之配偶楊盛松需平均負擔，依此計算每月債務人
    應支出之扶養費為6,589元【計算式：(17,076-3,898)2人
    ，元以下四捨五入】。是債務人主張楊吳芹娣每月必要扶養
    費2,000元，低於上開標準，應屬可採。而債務人之未成年
    子女江○豪、江○恩係97、99年出生，無收入、名下無財產等
    節，有戶籍謄本、110及109年度綜合所得稅各類所得資料清
    單、全國財產稅總歸戶財產查詢清單在卷可查(見本院卷第2
    5、47至57頁)。江○豪、江○恩尚未成年自有受債務人扶養之
    必要，則依上開每月必要生活支出為基準，及扶養義務人除
    債務人外，尚有其父親江鴻明需平均負擔，依此計算每月債
    務人應支出之扶養費為17,076元【計算式：17,0762人2人
    】。是債務人主張江○豪、江○恩每月必要生活費用共14,000
    元，低於上開標準，則屬可採。
  ㈥綜上各情，債務人每月所得約33,662元，扣除每月生活基本
    費用17,076元、扶養費2,000元、14,000元後，僅剩餘額586
    元【計算式：33,662-17,076-2,000元-14,000】，顯不足以
    償還永豐銀行提供180期、零利率、每月每期還款2,936元之
    還款方案，則債務人之經濟狀況已有不能清償債務之虞，自
    有藉助更生制度調整其與債權人間之權利義務關係，重建其
    經濟生活之必要，故本件債務人聲請更生，應予准許。
四、綜上所述，債務人之收入扣除必要生活費用後，已有不能清
    償債務之虞，且其無擔保或無優先權之債務未逾1,200萬元
    ，亦曾踐行前置調解程序而不成立，復未經法院裁定開始清
    算程序或宣告破產，又查無消費者債務清理條例第6條第3項
    、第8條或第46條各款所定應駁回更生聲請之事由存在，則
    本件債務人聲請更生，於法應屬有據，爰裁定如主文所示。
中　　華　　民　　國　　111 　年　 10　　月　  6 　　日
                  民事第一庭    法  官　王淑惠
上開裁定正本核與原本無異。
本裁定不得抗告。
本裁定已於111年10月6日下午5時公告。
中　　華　　民　　國　　111 　年　　10　　月　  6　　日
                                書記官　洪凌婷